【裁判字號】    98,勞簡上,1
【裁判日期】    990128
【裁判案由】    給付工資等
【裁判全文】
臺灣士林地方法院民事判決             98年度勞簡上字第1號
上  訴  人  甲○○
被  上訴人  三燁企業有限公司
法定代理人  戊○○
訴訟代理人  乙○○
上列當事人間請求給付工資等事件，上訴人對於中華民國97年12
月5 日本院內湖簡易庭97年度湖勞簡字第26號第一審判決提起上
訴，本院於99年1 月14日言詞辯論終結，判決如下：
    主      文
上訴駁回。
第二審訴訟費用新台幣貳仟佰陸拾元由上訴人負擔。
    事實及理由
壹、程序部分
    按第二審訴之變更或追加，非經他造同意，不得為之，但擴
    張或減縮應受判決事項之聲明者，不在此限，民事訴訟法第
    446 條、第255 條第1 項第3 款定有明文。查本件上訴人起
    訴時訴之聲明為「被上訴人公司應給付上訴人新臺幣（下同
    ）119, 820元，及自民國96年12月19日起至清償日止，按年
    息5%計算之利息」，嗣就利息部分，變更為請求自支付命令
    送達翌日起計算（本院卷一第30頁），經核應屬減縮應受判
    決事項之聲明，揆諸首揭規定，自堪准許，核先敘明。
貳、實體部分
一、上訴人起訴主張：其於95年7 月19日起至96年3 月22日止受
    僱於被上訴人公司，從事電磁閥裝配及測試工作，每月薪資
    3 萬元，由於電磁閥略有重量，每日需重複相同之動作，加
    上工作速度快，又逢被上訴人公司搬家，需將大量材料從2
    樓搬上4 樓，是以即使其已學武15年，身體仍不堪負荷。95
    年12月間，其右手大手臂、右肩、左手中指因此受傷疼痛，
    並逐漸蔓延至左肩，遂於96年1 月30日開始至中醫診所就診
    ，惟其後受傷範圍因持續工作之故，又蔓延至雙手腕，直至
    96年3 月22日其已無力工作，不得已於翌日起停止上班。被
    上訴人公司固考量其係因工作受傷，仍願給付至3 月底之薪
    資，惟企圖撇清責任，故意不以轉帳方式給付3 月份薪資，
    而要求其於同年4 月3 日至被上訴人公司簽立離職書，始以
    現金支付3 月份薪資，並扣住上訴人向勞工保險局申請職災
    醫療補助之申請文件，拒絕於該文件上蓋章，亦不願給付上
    訴人職業災害補償。為此，爰依勞動基準法第59條第1 項第
    1 、2 款之規定，請求被上訴人補償上訴人因前述職業災害
    所支出之必須醫療費用27,820元，並就上訴人於96年4 月1
    日起至96年7 月2 日止不能工作之期間，按原領工資數額補
    償上訴人92,000元，共計119,820元及遲延利息等語。
二、被上訴人則以：(一)被上訴人公司接獲之大量訂單不多，上訴
    人主張之訂單數量與實情不符，且電磁閥有大有小、重量不
    一，小閥量大、大閥量少，上訴人大部份時間僅做簡單零件
    清洗及組裝工作，被上訴人公司亦備有升降梯載貨，以上訴
    人之工作量應不致發生職業災害。且觀諸與上訴人從事相同
    工作之被上訴人公司其他員工，並無與上訴人相同之職業災
    害，故上訴人所受傷害可能係因其先前已受之傷害、所從事
    之其他活動、或因精神疾病長期失眠所引發，而非職業災害
    。(二)上訴人至臺大醫院就診時，稱其從事電磁閥裝配工作，
    每天需做3,000 至6,000 個，漏水測試每天約12,000次，且
    95年11月至12月間因工廠搬家之故，每天經常搬重1,000 公
    斤以上，均屬誇大不實，且工廠搬家時間應為95年8 月間，
    故臺大醫院因此出具之診斷證明書自不足為憑。(三)上訴人於
    95年12月至96年3 月間未曾反應受有職業災害，亦未曾請病
    假或要求調職，故上訴人所受傷害應與工作無關，並非職業
    災害，被上訴人自無支付工資補償或醫療費用之必要。(四)縱
    認上訴人所受為職業災害，然勞工保險局業已支付上訴人職
    業災害傷病給付63,630元，被上訴人亦已給付上訴人96 年3
    月23日至31日之薪資8,709 元，上開金額依法應可與上訴人
    請求之補償金額抵充等語，資為抗辯。
三、原審對於上訴人之請求，判決上訴人全部敗訴，上訴人全部
    不服提起上訴，而聲明：(一)原判決廢棄。(二)被上訴人公司應
    給付上訴人119,820 元，及自支付命令送達翌日起至清償日
    止，按年息5%計算之利息。被上訴人公司則聲明：駁回上訴
    。
四、兩造不爭執之事實：
  (一)上訴人於95年7 月19日至96年3 月22日受僱於被上訴人公司
    ，擔任作業員，負責電磁閥裝配及測試，每月薪資3 萬元。
  (二)上訴人因右手大手臂、右肩、左手中指、左肩、雙手腕等傷
    害就醫，業已支出醫藥費27,820元。
  (三)勞保局業已支付上訴人職業災害傷病給付63,630元。
  (四)被上訴人除了給付上訴人96年3 月1 日至22日之薪資外，另
    有支付同年月23日至31日薪資8,709元。
五、本件經依民事訴訟法第270 條之1 第1 項第3 款規定，整理
    並協議簡化爭點後，兩造同意協議簡化後之爭點為（本院卷
    二第46頁）：
  (一)上訴人是否因職業災害而受傷？
  1.按「勞工因遭遇職業災害而致死亡、殘廢、傷害或疾病時，
    雇主應依左列規定予以補償。但如同一事故，依勞工保險條
    例或其他法令規定，已由雇主支付費用補償者，雇主得予以
    抵充之：(1)勞工受傷或罹患職業病時，雇主應補償其必需之
    醫療費用。職業病之種類及其醫療範圍，依勞工保險條例有
    關之規定。(2)勞工在醫療中不能工作時，雇主應按其原領工
    資數額予以補償。但醫療期間屆滿2 年仍未能痊癒，經指定
    之醫院診斷，審定為喪失原有工作能力，且不合第3 款之殘
    廢給付標準者，雇主得一次給付40個月之平均工資後，免除
    此項工資補償責任。」，勞動基準法第59條第1 、2 款固分
    別定有明文，惟該法就「職業災害」並未設有定義之規定，
    則依同法第1 條第1 項之規定，自得參考適用其他法律之規
    定。又按，勞工安全衛生法第2 條第4 款規定：「本法所稱
    職業災害，乃勞工就業場所之建築物、設備、原料、材料、
    化學物品、氣體、蒸氣、粉塵等或作業活動及其他職業上原
    因引起之勞工疾病、傷害、殘廢或死亡。」，準此，勞動基
    準法第59條所稱之職業災害，當指上述雇主提供工作場所之
    安全與衛生設備等職業上原因所致勞工之疾病傷害、殘廢或
    死亡而言，亦即勞工必須係在執行業務之過程中發生災害（
    業務遂行性），且該災害與業務之間需具有相當因果關係（
    業務起因性），始足當之。
  2.原告主張其係因從事電磁閥之裝配及測試工作，需長期重複
    相同之動作，且適逢被上訴人公司搬家，需搬運重物，因而
    導致其於95年12月間右手大手臂、右肩、左手中指受傷，且
    疼痛範圍因持續工作蔓延至左肩、雙手腕等情，雖據其提出
    勞工保險傷病診斷書、臺灣大學醫學院附設醫院（下稱臺大
    醫院）診斷證明書及醫療費用收據、廣濟堂中醫診所醫療費
    用收據、臺灣礦工醫院醫療費用收據、楠桐中醫診所醫療費
    用收據、長庚醫院診斷證明及醫療費用收據等影本為證（原
    審卷第12-30 頁、本院卷一第176 頁），且其中楠桐中醫診
    所出具之勞工保險傷病診斷書記載上訴人「95年12月工作受
    傷，導致兩肩、兩腕受傷」、「工作出力過度及重複同樣動
    作過度，導致雙手腕作痛、右肩痛、左腕無法提物、右肘疼
    痛。目前雙手腕已痊癒，右肩恢復中，但上舉時角度影響活
    動」（原審卷第12、13頁），另臺大醫院診斷證明書亦記載
    ：「診斷病名：筋肌膜疼痛症候群，雙肩及腕部。醫師囑言
    ：病人自95年7 月起從事電磁閥裝配工作，每批訂單需作3,
    000-6,000 個，並於95年11月-12 月間每天經常搬重，於今
    年（即96年）1 月起經常有肩部及雙手腕疼痛，目前仍在治
    療中」等語（原審卷第14頁），惟經原審向臺大醫院函詢前
    述診斷之依據，業據該院於97年7 月18日以校附醫密字第09
    70001728號函覆稱：「…甲○○先生於95年6 月25日因近
    6 個月時間雙肩及雙手疼痛前來本院環境暨職業醫學部的門
    診就診，到院檢查當日除了有雙側肩部及手腕部疼痛，理學
    檢查發現雙側的前臂手部有壓痛點，但是四肢的神經檢查包
    括肌肉力量、肌腱反射、關節活動角度均於正常範圍內，診
    斷為肌筋膜疼痛症候群。肌筋膜疼痛症候群人身上通常可找
    到激發點（trigger point ）及引發一個或一個以上肌肉轉
    移性疼痛。激發點對肌筋膜疼痛群具有特異性，其通常是可
    觸摸得到，觸摸時可能會引起該肌肉局部性或轉移性疼痛。
    常侵犯的部位分為頸部、肩部的肌肉群，但身體任何一個肌
    肉都可能發生。另外，致病機轉的部分亦包括不正確的姿
    勢、不適當的動作和工作時重複特定的動作等。目前醫學界
    並無影像學或任何的實驗室抽血檢查可以用來做為一個診斷
    的依據，主要係靠臨床的症狀及理學檢查的結果。(三)再者，
    考慮許先生的工作暴露包括自95年7 月起從事電磁閥裝配工
    作，每天需做3,000 ～6,000 個，並於95年11～12月間經常
    搬運重1,000 公斤以上，於97年（按：應係96年之誤繕）1
    月起經常有肩部及雙手腕疼痛，所患肌筋膜疼痛症候群可能
    與其工作有關。…」（原審卷第181 、182 頁），是依上開
    函文內容可知，上訴人所患「肌筋膜疼痛症候群」之成因，
    除工作時重複特定動作之外，尚可能導因於其他不正確之姿
    勢或不適當之動作，而該院之所以判斷上訴人所患肌筋膜疼
    痛症候群「可能」與其工作有關，乃依據上訴人就診時口述
    之工作情況，即每批訂單需做3,000 至6,000 個，每天需進
    行漏水測試約12,000次，且於95年11月至12月間因工廠搬家
    ，每天需搬運1,000 公斤左右之重物等，此亦有臺大醫院檢
    送之病歷資料在卷足參（原審卷第183-187 頁）。然查，上
    訴人任職於被上訴人公司期間，該公司固曾接獲2,000 至6,
    000 個之小塑膠閥訂單共計4 筆（參原審卷第235 頁），然
    上開訂單之出貨日期距離接單日期均有相當之期間，且依證
    人丁○○之證詞，上開組裝工作並非由上訴人一人獨力完成
    ，尚有其與丙○○、廠長等人與上訴人共同為之，是臺大醫
    院未慮及上開交貨時間及數人分工等因素，而僅以每筆訂單
    之數量作為判斷上訴人工作量之依據，已有未當；且有關上
    訴人每日需進行漏水測試約12,000次部分，亦據其於本院自
    承一天最多僅能測試800 個，且並非每天均有此數量（本院
    卷一第218 頁背面），是上訴人於臺大醫院就診時所告知之
    數量，亦顯有誇大不實之情形；另上訴人稱被上訴人公司曾
    於95年11月至12月間搬家，故其每天需搬重約1,000 公斤等
    語，亦與證人丙○○到庭證稱被上訴人公司於95年9 月間即
    已完成搬家，且搬運時係由兩個人運用板車及電梯一起搬等
    情（本院卷一第110 、111 頁），有所出入，是臺大醫院依
    上訴人前開就工作情況所為之不實陳述，判斷上訴人所患肌
    筋膜疼痛症候群可能與其工作有關，自難予採信。此外，上
    開楠桐中醫診所出具之勞工保險傷病診斷書，其中有關上訴
    人受傷疼痛之原因，參諸前揭臺大醫院函文意旨，亦應係按
    上訴人之口述內容而為記載，並未就該原因是否屬實為實質
    之調查或確認，則該診斷書顯亦不足證明上訴人係因長期重
    複相同之裝配測試工作或搬運重物而受傷。
  3.上訴人雖又主張其業經勞工保險局核定為職業傷害，且已領
    取職業傷病給付，顯見其所受傷害確為職業災害云云，並提
    出勞工保險局函文影本2 件為憑（原審卷第15-18 頁），然
    經本院向勞工保險局調取上訴人申請職業傷病勞保給付之相
    關資料核閱結果，該局所聘醫師亦係依上訴人所陳述之工作
    狀況作為判斷之依據，然觀諸上訴人於勞工保險局派員查訪
    時，表示其負責裝配之電磁閥輕者約半公斤，重者約5 公斤
    至30公斤不等，平均一天需裝配輕型電磁閥約600 個、重型
    電磁閥約100 個（本院卷一第46頁），核與其於本院所稱每
    天最多能裝配300 個電磁閥，每個60公克，或測試800 個電
    磁閥，每個62公克（本院卷一第218 頁背面），及證人丁○
    ○證稱最大的電磁閥GD50（約2 公斤）一天做不到幾個，最
    多的GD10及GD15一天也做不到100 個等語，均不相符，是勞
    工保險局所聘醫師參考上開不符實情之工作內容描述，作為
    判斷上訴人所受傷害是否為職業災害之依據，其結論自亦不
    足憑採。
  4.再查，被上訴人雖自承於上訴人離職後，曾多給付當月23日
    至31日之薪資8,709 元，然此並不能證明上訴人所受之傷害
    即屬職業災害，亦不代表被上訴人即已承認上訴人受有職業
    災害，此由被上訴人在上訴人勞工保險傷病給付申請書暨給
    付收據上加註「本公司無法確認是否為職傷或職病」或拒絕
    蓋章等情（本院卷一第40、41頁），亦可得證，是上訴人以
    前揭情事主張其所受傷害應為職業災害，尚無足取。此外，
    上訴人既主張其於95年12月間即感覺疼痛不適，並於96年1
    月間開始就醫，如其確係因執行業務受有傷害，衡情應會向
    被上訴人公司反應，然上訴人卻未能提出任何證據證明其曾
    於任職期間向被上訴人表示受有職業災害，直至96年3 月22
    日離職時，始向被上訴人表示係因受有職業災害而無法繼續
    工作，則其所受傷害究係執行職務所導致，抑或其他因素所
    造成，自令人質疑。
  5.綜上所述，上訴人所提證據，均不足以證明其係在執行業務
    之過程中發生災害，且該災害與業務之間有相當因果關係存
    在，揆諸前揭說明，自難認其所受傷害為職業災害，故上訴
    人依勞動基準法第59條第1 項第1 、2 款之規定，請求被上
    訴人支付醫療費用及不能工作期間之原領工資，即不能准許
    。
  (二)上訴人既無法證明其所受傷害為職業災害，前已詳述，則有
    關其不能工作期間之爭點，自無再予論究之必要，併此敘明
    。
六、從而，上訴人依勞動基準法第59條第1 項第1 、2 款之規定
    ，請求被上訴人給付119, 820元，及自支付命令狀送達翌日
    起至清償日止，按年息5%計算之利息，為無理由，應予駁回
    。原審為上訴人敗訴判決，於法並無不合，上訴意旨求予廢
    棄改判，為無理由，應駁回其上訴。
七、本件第二審訴訟費用額確定為2,360 元（第二審裁判費1,83
    0 元、證人日旅費530 元），並應由上訴人負擔，爰併諭知
    如主文第2 項所示。
八、本件判決基礎已臻明確，兩造其餘攻防方法及訴訟資料經本
    院斟酌後，核與判決結果不生影響，故不另一一論述，併此
    敘明。
九、據上論結，本件上訴為無理由，依民事訴訟法第436 條之1
    第3 項、第449 條第1 項、第78條、第87條第1 項，判決如
    主文。
中    華    民    國    99    年    1     月    28    日
                  民事第二庭  審判長法  官  方彬彬
                                    法  官  周群翔
                                    法  官  馬傲霜
以上正本證明與原本無異。
本件判決不得上訴。
中    華    民    國    99    年    2     月    1     日
                                    書記官  張方俞

司法院資訊處製作；財團法人民間司法改革基金會備份。
